---
title: "Aykırı Değer"
author: "Ali Valiyev"
date: "2024-04-16"
output:
  pdf_document: default
  html_document: default
---

```{r setup, include=FALSE}
knitr::opts_chunk$set(echo = TRUE)
```
Aykırı değer tespiti
Box-Plot Yöntemi - 
İlk olarak "Rstatix" Paketini indiriyoruz
```{r}
library(dplyr)
library(tidyverse)
library(rstatix)
```
```{r}
library(dplyr)
Dataset = ggplot2::diamonds
```

identify_outliers fonksiyonunu inceleyelim
```{r}
?identify_outliers
```

Box-Plot yöntemınde 1. ve 3. çeyreklik değerler hesaba katılıyor.
Fazla olan değerlerin aykırı değer olup olmadığını kontrol etmek için Q3+ 1.5*IQR
IQR=Q3-Q1
```{r}
out = identify_outliers(Dataset["price"])
```
is.outlier - Aykırı değer olup olmadığını gösteriyor
is.extreme - Extreme aykırı değer olup olmadığını gösteriyor
```{r}
names(out)
```

minimun outlier değer:
```{r}
min(out$price)
```

minimun outlier değer:
```{r}
max(out$price)
```

yalnizca Extreme aykırı değerleri çıkarmak için:
```{r}
indexes = which(out$is.extreme == TRUE)
out[indexes, "price"]
```

extreme değerlerin sayısını bulma:
```{r}
extreme = out[indexes, "price"]
length(extreme)
```

outlier değerlerin sayısını bulma:
```{r}
nrow(out)
```
```{r}
#Box-Plot grafiği
boxplot(Dataset["price"], col="gray")
```

```{r}
#Aynı veride 2 farklı box-plot grafiği
opar = par(mfrow = c(1,2))
boxplot(Dataset["price"], col = "gray" , range = 3)
boxplot(Dataset["price"], col = "gray" , range = 3)
par(opar)
```

```{r}
#Aykırı değer listeleme:
bpx = boxplot(Dataset["price"], col="gray")
head(bpx$out,nL=10)
```

```{r}
#Aykırı değeri box-plot state ile bulma
bpstx = boxplot.stats(Dataset$price)
head(bpstx$stats)
head(bpstx$n)
head(bpstx$conf)
head(bpstx$out,100)
```

```{r}
#Aykırı değerden temizlenmiş veri
adx = bpstx$out
cx = Dataset$price[-which(Dataset$price %in% adx)]
head(cx,100)
```
```{r}
#Aykırı değerden temizlenmiş veri grafiği
bpx1 = boxplot(cx, col="gray")
head(bpx1$out,100)
```

"Z", "T" ve ve "ChiSquare" Skorlarına göre aykırı değer kontrolü:
Böyle bir işlem için scores fonskıyonunu kullanıyoruz
Type - Aykırı değerin skorunun hangi tipde olacağını belirtiyoruz
prop - Hangi kısımdan sonrası aykırı değer olarak hesaplanıcak
```{r}
library(outliers)
head(scores(Dataset$price, type = "z" , prob = 0.6 ),100)
```
TRUE-lar Aykırı değerleri bize bildiriyor.


Değeri görmek için:
```{r}
out = scores(Dataset$price, type = "z" , prob = 0.6 )
value = which(out == TRUE)
head(Dataset$price[value])
```
en küçük değer olarak 326 bulunmuş. Bu yüzden de 326 bizim minimum Aykırı değerimizdir.
Histogram olarak inceleme
```{r}
hist.default(Dataset$price)
```
 326-dan sonra gelen değerler aykırı değer olarak sayılmış
 
```{r}
#Altlı Üstlü Histogram Grafiği 
out = scores(Dataset$price, type = "z" , prob = 0.6 )
par(mfrow = c(2,1))
hist(Dataset$price)
hist(Dataset$price[ which(out == FALSE)])
```

T dağılıma göre :

```{r}
head(scores(Dataset$price, type = "t" , prob = 0.6 ),100)
```

Değeri görmek için:
```{r}
out = scores(Dataset$price, type = "t" , prob = 0.6 )
value = which(out == TRUE)
head(Dataset$price[value])
```

Chi Square dağılına göre :
```{r}
head(scores(Dataset$price, type = "chisq" , prob = 0.6 ),100)
```


Değeri görmek için:
```{r}
out = scores(Dataset$price, type = "chisq" , prob = 0.6 )
value = which(out == TRUE)
head(Dataset$price[value])
```