---
title: "Olasılık"
author: "Ali Valiyev"
date: "2024-03-26"
output:
  pdf_document: default
  html_document: default
---

```{r setup, include=FALSE}
knitr::opts_chunk$set(echo = TRUE)
```

Olasılık dağılımları 2 türdür. Kesikli dağılımlar ve Sürekli dağılımlar. 
Kesikli dağılımlar:
Bernouilli Dağılımı 
Binom Dağılımı
Poısson Dağılımı
Hipergeometrik Dağılım

Sürekli Dağılımlar:
Üstel Dağılım
Uniform Dağılım
Normal Dağılım

```{r}
#install.packages("Rlab")
library(Rlab)
```
Dağılımları denemek için ilk önce "Rlap" Paketini indirmemiz ve çalıştırmamız gerekiyor. 

```{r}
?norm
```

Normal Dağılım:
 Normal dağılım sürekli bir dağılımdır.
 Normal dağılımda ilgi alanımız ortalama ve standart sapma değerlerdir.
 Normal dağılımla kullanabileceğimiz fonksiyonlara bakalım.

dnorm - sadece bir tane sayıyı bulma olasılığını hesaplar.
pnorm - herhangı bir değerin olasılığını hesaplıyor
qnorm - olasılık değerine istinaden hangi değeri elde edebilmemizin sonucunu buluyor
rnorm - random dagilan veri oluşturmak için kullanılır
mean - ortalama
sd - standart sapma
lower.tail = TRUE - Verilen değerden daha az olma olasılığının bulunmasının istendiğini belirtiyor. FALSE - Daha fazla

dnorm kullanımı:
x -  elde etmek istediğimiz olasılık değerini giriyoruz.
hangi popilasyondan elde edeceğimizi ortalama ve standart sapma yardımı ile belirteceğiz.
```{r}
dnorm( x = 20, mean = 30, sd = 5 )
```

Daha detaylı bir inceleme için Plot çizelim.
```{r}
plot( 1:60 , dnorm( x = 1:60, mean = 30 , sd = 5) ,
      bty = "L",
      pch = 19
      )
```
Sonuç olarak bir çan eğrisi oluştu. Dağılıma baktığımızda bu dağılımın Normal bir dağılım olduğunu söyleyebiliriz. Olasılık 20-de artmaya başlamış 30 noktasında max seviyeye ulaşmış durumdadır. Daha sonra 0-a doğru azalmaya başlıyor.
mean 30-a eşit olduğu için 30-u elde etme olasılığımız en yüksek olasılıktır. Ortalamadan uzaklaştıkdaysa Olasılığımız düşerek azalıyor.

```{r}
plot( 1:60 , dnorm( x = 1:60, mean = 30 , sd = 5) ,
      bty = "L",
      pch = 19
      ) 
lines(dnorm( x = 1:60, mean = 30 , sd = 10) , lwd = 2, col = "green")
```
standart sapma değeri artdığında Dağılımın eğriliği azaldı. Çünkü Standart sapma artdıkca ortalamadan uzaklaşıyoruz. Bu Dağılıma bakarak Standart Sapmanın Dağılımsa nasıl bir etki etdiğini görebiliyoruz. Olasılık değerindeki düşüşün sebebi her standart sapmada aldığımız olasılık değerlerinin 1-e eşit olmasından kaynaklanıyor.

pnorm - Hava sıcaklığının ortalaması 40 derecedir. Standart sapma 5 derece
Hava sıcaklığının 30 dereceden yüksek olma olasılığı
```{r}
pnorm( q = 30 , mean = 40 , sd = 5, lower.tail = FALSE)
```
Bu kadar yüksek olmasının sebebi standart sapmayı çıkardıkda bile 35 kalıyor. 

```{r}
#30-dan az olması:
pnorm( q = 30 , mean = 40 , sd = 5, lower.tail = TRUE)
```
```{r}
#35-den az olması:
pnorm( q = 35 , mean = 40 , sd = 5, lower.tail = TRUE)
```
değeri artırdığımız için olasılık değeri de artmaya başladı.

```{r}
#40-dan az olması:
pnorm( q = 40 , mean = 40 , sd = 5, lower.tail = TRUE)
```
40 Dağılımın tam ortası olduğu için simetrik bir şekilde olasılığımız 0.5 - e eşit oldu. Yani Dağılımımız simetrik bir dağılımdır. 40-dan fazla olma olasılığı da 0.5 - e eşit olucaktır.

qnrom fonksiyonu - belirtiğimiz olasılığa uygun değer elde etmek için kullanılır.
```{r}
qnorm( p = 0.4 , mean = 40 , sd = 5, lower.tail = FALSE)
```
Yüzde 40 olasılıkla 41-den yüksek bir değer elde edeceğimizin cavabını alıyoruz
```{r}
qnorm( p = 0.4 , mean = 40 , sd = 5, lower.tail = TRUE)
```
Yüzde 40 olasılıkla 38-den aşağı bir değer elde edeceğimizi cavabını alıyoruz

rnorm - random Normal dağılan veri üretme
n - Ne kadar sayıda Normal Dağılan veri oluşturacağımızı belirtmek için kullanıyoruz.
```{r}
rnorm ( n = 30 , mean = 40 , sd = 5)
```
```{r}
RData = rnorm ( n = 30 , mean = 40 , sd = 5)
mean(RData)
sd(RData)
```
Ortalama ve Standart sapmasının tam bi şekilde olmamasının sebebi rastgele veri oluşturduğumuzdan dolayıdır.
```{r}
hist(RData)
```
Hemen Hemen Normal bir dağılım oluştuğunu görüyoruz.

```{r}
```
                                                        ÖDEV
                                                        
Normal Dağılım
Olasılık Dağılımı ortalaması - 10
Standart Sapma - 2
P(x = 15 ) ?
```{r}
pnorm( q = 15, mean = 10, sd = 2 , lower.tail = TRUE  )
```
P(x <= 10 ) ?
```{r}
pnorm( q = 10, mean = 10, sd = 2 , lower.tail = TRUE  )
```
P(8<x<11)?
```{r}
P = 1 - pnorm( q = 11, mean = 10, sd = 2 , lower.tail = FALSE  ) - pnorm( q = 8, mean = 10, sd = 2 , lower.tail = TRUE  )
P
```

P(x<20)?
```{r}
pnorm( q = 20, mean = 10, sd = 2 , lower.tail = TRUE  )
```